【裁判字號】    88,訴,426
【裁判日期】    890307
【裁判案由】    偽造文書
【裁判全文】
臺灣桃園地方法院刑事判決                          八十八年度訴字第四二六號
    公  訴  人  臺灣桃園地方法院檢察署檢察官
    被      告  乙○○
    選任辯護人  戊○○
    被      告  甲○○
右列被告因偽造文書等案件，經檢察官提起公訴（八十八年度偵字第三五六六號），
本院判決如左：
        主  文
乙○○、甲○○共同行使偽造私文書，足以生損害於他人，乙○○處有期徒刑拾月；
甲○○處有期徒刑肆月。
偽造之「丁○○」印章壹枚、新竹區中小企業銀行股份有限公司大樹林分行於民國八
十二年五月二十五日借款人乙○○、借款新台幣貳佰萬之借據上連帶保證人欄內偽造
「丁○○」之簽名壹個、印文貳枚、不動產抵押契約上連帶保證人欄內偽造「丁○○
」之簽名壹個、印文伍枚、抵押權設定契約書上偽造「丁○○」之印文肆枚均沒收。
        事  實
一、乙○○因簽賭六合彩，為還賭債缺款甚急，明知其夫丁○○並未同意為其向新竹
    區中小企業銀行股份有限公司（以下簡稱新竹企銀）之借款擔任連帶保證人，竟
    與其兄甲○○二人基於犯意之聯絡，先由乙○○於八十二年五月間某日，在其位
    於桃園縣桃園市○○路四鄰一０四巷五弄三號住處，竊取丁○○之國民身分證後
    （竊盜部分未據丁○○告訴），即利用不知情之不詳姓名者偽刻丁○○之印章，
    於八十二年五月二十五日，與甲○○二人共同至位於桃園縣桃園市○○路一０六
    號之新竹企銀大樹林分行，向該行承辦人周俊宏簽訂借據及辦理對保程序，由甲○○冒充丁○○，於借據上之連帶保證人欄內偽簽「丁○○」之署名一個及偽造
    「丁○○」之印文二枚，乙○○並委請不知情之不詳姓名者於不動產抵押契約上
    連帶保證人欄內偽簽「丁○○」之署名一個及偽造「丁○○」之印文五枚、於抵
    押權設定契約書上偽造「丁○○」之印文四枚，乙○○再持前開借據、不動產抵
    押契約、抵押權設定契約書向新竹企銀借款新台幣（下同）二百萬元，且以登記
於其名下坐落台北縣鶯歌鎮○○段大湖小段四四四之九號地號應有部分五分之一
    土地及其上門牌號碼台北縣鶯歌鎮○○路二五七之一號三樓建物為共同擔保，設
    定最高限額二百四十萬元之抵押權，使新竹企銀核准其貸款，足以生損害於丁○○及新竹企銀辦理放款擔保業務管理之正確性。
二、案經被害人丁○○訴請台灣桃園地方法院檢察署檢察官偵查起訴。
        理  由
一、訊據被告乙○○、甲○○二人均矢口否認有右揭犯行，被告乙○○辯稱：國民身
    分證及印章均係丁○○親自交予伊去辦理借款，丁○○早知本件抵押貸款之事，
    亦知其擔任連帶保證人，係因對保當日丁○○無暇前往，銀行又催促甚急，丁○○才授權甲○○與伊一同去銀行辦理。嗣後伊貸得之二百萬元，均依丁○○指示
    ，先用以清償塗銷前桃園市農會設定之抵押債權六十萬元，剩餘款項則全部以支
    票付款之方式支付整修其位於桃園縣桃園市○○路四鄰一０四巷五弄三號住處三
    樓之工程款，伊並未挪為私用。嗣因丁○○與伊感情失和，伊離家出走，丁○○
    為求報復，方稱伊偽造文書云云；被告甲○○則辯稱：係乙○○稱丁○○因工作
    繁忙，沒有時間回家，故託伊代為書寫，伊念在兄妹之情，且聽過丁○○曾說欲
    貸款整修房子，伊遂在家中於借據上代為書寫，並無於不動產抵押契約、抵押權
    設定契約書上簽名，伊亦未與乙○○前往銀行辦理貸款，而乙○○究與何人一同
    前去辦理貸款，伊並不知情云云。惟查：
（一）經本院調閱告訴人丁○○訴請新竹企銀塗銷土地抵押權登記之台灣高等法院八
      十五年度上字第一八六八號民事卷宗得知，新竹企銀之訴訟代理人靳家齊於八
      十六年一月二十八日、同年三月七日之準備程序時陳稱：「（對保有無可能代
      理？）對保人員是不能代理的。」、「應是丁○○簽的。借據借款人、連帶保
      證人項下的簽名，一定要主債務人與連帶保證人親簽。」，足見該銀行絕不允
      許他人代理簽名臻明，且若可以代理，丁○○何不直接委託被告乙○○逕行代
      理簽名即可，何須勞師動眾再委請被告甲○○偕同被告乙○○前去？縱認丁○○確曾委託被告甲○○代赴銀行簽名，衡理亦應有授權書予被告乙○○抑被告
      甲○○，且被告甲○○在簽丁○○之名時，亦應向銀行表明其代理之旨，而另
      書「代理人：甲○○」，始符合一般代理意旨，惟查，銀行當時對保人即証人
      周俊宏於前揭塗銷抵押權登記之訴，於板橋地方法院審理八十五年度訴字第二
      六二號在八十五年四月十日開庭時証稱：「原告（即告訴人丁○○）有至銀行
      辦理對保手續，丁○○在我面前印鑑卡、約定書上簽名蓋章，之後我在見証欄
      上蓋章核對，當時我有核對身分証，來的人的確是丁○○本人無訛。」，堪認
      被告甲○○當時係持丁○○之身分証直接冒充其本人，且未表明代理意旨，而
      直接偽簽「丁○○」之名，故被告二人所辯係丁○○委請伊等代理簽名云云，
      非惟與所有之銀行對保作業程序不符，更與經濟法則相悖，要難置信。
（二）再查，証人周俊宏於偵查中結証：伊當時有核對丁○○身分証無訛，但因時間
      已久伊不記得是丁○○或甲○○簽名的。但對保一定要到銀行親辦，銀行絕對
      不能同意在家裡簽名等語（見八十八年度偵字第三五六六號偵查卷第八十一頁
      背面），而被告乙○○於本院審理時亦稱係伊帶甲○○赴銀行對保簽名，詎被
      告甲○○竟於偵查及本院時迭稱伊係在家中簽字的，並未到銀行對保云云，僅
      究於何處對保一事，被告二人之陳述即逕相庭去，顯見本件對保程序確有不法
      偽簽丁○○署名之事，否則被告二人何以所述南轅北轍？
（三）又據前開訴請塗銷抵押權登記之訴於板橋地方法院審理時，該院即函請丁○○
      開戶之慶豐商業銀行中壢分行、台灣北區郵政管理局檢送丁○○開戶之存摺、
      印鑑卡等資料送院參辦，經與本件系爭「丁○○」印鑑比對，均炯不相符，且
      該院並就丁○○當庭之簽名與新竹企銀提出之借據、抵押權設定契約書及不動
      產抵押契約上連帶保証人欄中「丁○○」之簽名，送請法務部調查局鑑定新竹
      企銀留存之上開文件中所書寫「丁○○」三字與丁○○平時及當庭書寫簽名之
      筆跡是否相同，經該局於八十五年七月十日以八五陸二字第八五０八五四三五
      號鑑定通知書函覆二者之筆跡不同，是以告訴人丁○○所陳其本人並未至新竹
      企銀為被告乙○○辦理借款擔任連帶保証人一事，係屬真實。另系爭「丁○○
      」印鑑亦非其本人之印鑑章，有桃園市戶政事務所八十四年十二月二十九日所
      發印鑑証明可供比對，足徵該印鑑並非丁○○所使用，故被告乙○○所辯係丁○○將印章交予伊轉被告甲○○代為使用云云，與事實不符。
（四）按被告乙○○迭辯稱：八十二年五月間伊貸得系爭新竹企銀二百萬元，除六十
      萬元返還前胎桃園市農會抵押債權六十萬元外，餘一百四十萬元係撥入伊支票
      存款（甲存）帳號，伊再以開立支票之方式支付位於桃園市○○路一０四巷五
      弄三號房屋加蓋三樓（以下簡稱系爭房屋）之工程款云云，然查觀諸丁○○庭
      呈之桃園縣稅捐稽徵處於八十一年三月二十四日以八一桃稅財字第００八八六
      三號函所載，桃園縣稅捐稽徵處於八十年七月間派員至系爭房屋清查時，即已
      發現該屋另增建第三層樓，尚未課徵房屋稅，才以前開函文告知丁○○，且參
      諸比較系爭房屋八十一年度地價稅與以前相同，惟房屋稅卻由八十年度之一千
      二百八十二元大幅增加至八十一年度之二千六百四十五元，更足証明該屋增建
      第三層樓係八十年七月以前之事，此亦據証人即被告乙○○之女莊瓊芳証述屬
      實，系爭房屋既係八十年七月前即已增建好，其工程款疏無可能至八十二年五
      月才以貸款清償。而本院依職權調閱被告乙○○於新竹企銀所設之帳號明細，
      經細繹得知，新竹企銀將本件系爭貸款全數撥入被告乙○○之活期儲蓄存款（
      乙存）帳戶，並非被告乙○○所稱之甲存帳戶，而該日二百萬元貸款撥入乙存
      帳戶後，同日領出二筆現金，一筆六十萬元應係償還前胎借款，另一筆五十萬
      元現金，嗣同年月二十三日轉帳支出四十萬元，同年月二十六日再提領現金四
      十五萬元，該二百萬元僅剩五萬五千零二十二元，可知被告乙○○在該六月中
      旬需錢孔急，被告乙○○雖嗣後又辯稱：二百萬元之貸款係分成九十多萬元及
      一百多萬元二筆，九十多萬元是清償其先前向其姊借款，另一百多萬元則是貸
      款後一年多才開出支票支付工程款云云，惟據其姊丙○○到庭証稱：伊自八十
      年間開始至八十四年止，陸續借錢予乙○○，有時四、五十萬元不等，她都有
      借有還，也都有約定利率為月息一分。系爭房屋蓋到一半時就先請客，尚有一
      半未完成云云，核與隔離訊問之被告所陳：伊自七十餘年起至八十四年止，陸
      續向丙○○借錢，均未約定利息。系爭房屋是全部蓋好後才請客的云云不符，
      且依前所述，該筆貸款係切割成多筆現金提領，並無所謂百萬元之支票故被告
      之前開辯詞，係屬臨訟卸責之詞，況被告乙○○如確因增建房屋需增加房貸額
      度，實大可向原抵押之桃園市農會增貸即可，何必另向新竹企銀重新代款，再
      代償前胎桃園市農會，徒增一設定一塗銷之二筆代書費、手續規費？係因前胎
      桃園市農會係由被告乙○○與丁○○為共同債務人，如要增貸勢必又要丁○○
      重新對保，並出具印鑑章、印鑑証明，而新竹企銀僅以丁○○為連帶保証人出
      具便章即可，更足認被告二人確實未獲丁○○之授權而擅自於借據、不動產抵
      押契約、抵押權設定契約書上簽名、蓋章，其二人之辯詞，均係飾卸之詞，均
      不足採。又被告甲○○辯稱：伊僅於借據上簽名，並無在其他文件上簽名等語
      ，經本院審酌借據、不動產抵押契約、抵押權設定契約書，僅有借據及不動產
      抵押契約有連帶保証人之簽名欄，而該二份「丁○○」之簽名就筆勢走向、寫
      法均迥然不同，且該分不動產抵押契約債務人欄之「乙○○」簽名核與「丁○○」之簽名相符，而與借據之「乙○○」簽名不同，是以被告甲○○辯稱其僅
      在借據上簽名之辯詞，應屬可採。
    此外，復有借據、不動產抵押契約、抵押權設定契約書、土地登記簿謄本、法務
    部調查局鑑定通知書各一紙附卷可稽，故本件事証明確，被告二人之犯行均洵堪
    認定。
二、被告甲○○與被告乙○○共同偽造借據、被告乙○○利用不知情之人偽造不動產
    抵押契約、抵押權設定契約書後，由被告乙○○持以行使，足以生損害於丁○○
    及新竹企銀辦理放款擔保業務管理之正確性，核其二人所為，均係犯刑法第二百
    十六條、第二百十條之行使偽造私文書罪。被告二人就前開犯行，主觀上有犯意
    聯絡，客觀上有行為分擔，為共同正犯。被告乙○○利用不知情之不詳姓名者刻
    印章及代為簽名、蓋章於不動產抵押契約、抵押權設定契約書，為間接正犯。被
    告乙○○偽刻印章為偽造私文書之階段行為；被告二人偽造私文書之低度行為則
    為行使偽造私文書之高度行為所吸收，均不另論罪。爰審酌被告二人與告訴人間
    之身分關係、犯罪之動機、目的、手段、所生危害及犯罪後拒不承認犯行，猶飾
    卸其詞等一切情狀，分別量處如主文所示之刑，以資懲儆。至於偽造「丁○○」
    之印章一個雖未扣案，然未能証明業已滅失，及借據上之連帶保證人欄偽造「丁○○」之署名一個及偽造「丁○○」之印文二枚、不動產抵押契約上連帶保證人
    欄內偽造「丁○○」之署名一個及偽造「丁○○」之印文五枚、於抵押權設定契
    約書上偽造「丁○○」之印文四枚，均應依刑法第二百十九條之規定宣告沒收。
三、另公訴意旨略以：被告二人將上開偽造之借據、不動產抵押契約書持以向台北縣
    樹林地政事務所承辦公務員辦理抵押權設定登記，將連帶保証人丁○○之不實事
    項登載於職務上所掌之地籍資料內（八十二年六月八日登記完成），足生損害於
    地政事務所對地籍管理之正確性及丁○○、新竹企銀之權利，因認被告二人此部
    分涉犯刑法第二百十六條、第二百十四條使公務員職務上登載不實文書罪嫌云云
    。惟查，被告二人偽以告訴人丁○○為借款之連帶保証人，係屬「人保」性質，
    被告乙○○又以其名下房地提供擔保設定抵押，則係屬「物保」性質，而被告乙○○持前開借據、不動產抵押契約書至台北縣樹林地政事務所辦理抵押設定則係
    基於物保之部分，核與人保部分無涉，此觀諸卷附之他項權利証明書、土地登記
    簿謄本、建物登記簿謄本上均無丁○○之記載足明，故被告乙○○辦理本案借款
    之抵押權設定登記，並無使地政事務所之人員將丁○○擔任連帶保証人此不實事
    項登載於其職務上所掌之地籍資料內，核與刑法第二百十六條、第二百十四條之
    要件不符，此外復查無其他積極証據足認被告二人有此部分之犯行，本應就此部
    分為無罪判決諭知，惟公訴人認此部分核與行使偽造私文書之前開事實有裁判上
    一罪之關係，故不另為無罪判決之諭知，附此敘明。
據上論斷，應依刑事訴訟法第二百九十九條第一項前段，刑法第二十八條、第二百十
六條、第二百十條、第二百十九條，判決如主文。
本案經檢察官呂理銘到庭執行職務。
中      華      民      國      八十九    年      三     月     七      日
                                臺灣桃園地方法院刑事第一庭
                                    法  官  林  恆  吉
右正本證明與原本無異。
如不服本判決，應於判決送達後十日內向本院提出上訴狀( 應附繕本 )，上訴於
臺灣高等法院。
                                    書記官  楊  文  雄
中        華        民        國   八十九   年   三     月    二十二    日
附論罪科刑依據之法條：
刑法第二百十六條
行使第二百十條至第二百十五條之文書者，依偽造、變造文書或登載不實事項或使登
載不實事項之規定處斷。
刑法第二百十條
偽造、變造私文書，足以生損害於公眾或他人者，處五年以下有期徒刑。


司法院資訊處製作；財團法人民間司法改革基金會備份。
